【裁判字號】    95,建,192
【裁判日期】    990831
【裁判案由】    給付工程款等
【裁判全文】
臺灣臺北地方法院民事判決               95年度建字第192號
原      告  台灣永源實業股份有限公司
法定代理人  盧進益
訴訟代理人  劉錦樹律師
複  代理人  李育錚律師
            陳宇莉律師
被      告  內政部營建署
法定代理人  葉世文
訴訟代理人  何兆龍律師
            蔡欽雄
            王泰然
上列當事人間請求給付工程款等事件，本院於民國99年8 月4 日
言詞辯論終結，判決如下：
    主  文
原告之訴及假執行之聲請均駁回。
訴訟費用由原告負擔。
    事  實  及  理  由
一、按當事人喪失訴訟能力或法定代理人死亡或其代理權消滅者
    ，訴訟程序在有法定代理人或取得訴訟能力之本人，承受其
    訴訟以前當然停止，民事訴訟法第170 條定有明文。又該條
    所定之承受訴訟人，於得為承受時，應即為承受之聲明，同
    法第175 條第1 項亦規定甚詳。本件被告法定代理人原為李
    武雄，嗣於審理中變更為葉世文，並聲明承受訴訟，有內政
    部營建署人事異動公告在卷可參，經核與前開規定相符，是
    其聲明承受訴訟，即屬適法。
二、原告主張：兩造於民國93年1 月12日簽訂「台北縣壽德新村
    眷村改建國宅A /B /C 區污水處理廠改善及增設除臭系統工
    程契約」（下稱系爭契約），約定由原告施做上開污水處理
    廠改善及增設除臭系統工程（下稱系爭工程），工程總價為
    新台幣（下同）5,650,000 元。惟系爭工程施做中，發現系
    爭契約詳細價目表漏列部分工程項目（下稱系爭漏項部分，
    詳附件所示項目編號1 至11、14、16、20），且除臭系統位
    置變更致風管長度增加而追加工作項目（下稱系爭追加部分
    ，詳附件所示項目編號12、13、15至19；與系爭漏項部分合
    稱系爭爭議部分）。詎原告先行施做後，被告嗣後竟拒絕給
    付系爭爭議部分工程款合計9,976,133 元。爰擇一基於系爭
    契約第15條第3 項約定、民法第179 條不當得利法律關係。
    聲明：（一）被告應給付原告9,976,133 元，及自起訴狀繕
    本送達被告翌日起至清償日止，按年息百分之5 計算之利息
    。（二）願供擔保請准宣告假執行。
三、原告就被告所為抗辯，另陳稱：（一）兩造94年2 月21日會
    議記錄僅為由第三人審查爭議之處理方式，並非限制原告不
    得就鑑定工程款金額為爭執。（二）系爭工程發生漏項或實
    作數量不符等情，係被告即招標機關於規劃設計上之疏漏，
    所生之不利影響，自不能由原告承擔。（三）系爭工程為總
    價承攬、實作實算之合約。（四）系爭工程於94年4 月22日
    完工等語。
四、被告則以：（一）兩造曾於94年2 月21日，就系爭爭議部分
    協商，最後合意由臺灣省環境技師公會（下稱環境公會）就
    系爭爭議部分進行鑑定，環境公會亦於94年8 月30日做成鑑
    定報告。又被告嗣已按上開鑑定結論通知原告結清款項，詎
    原告拒不受領，被告僅得將該款項提存於台灣士林地方法院
    提存所（95年度存字第2210號）。是兩造既已就系爭爭議部
    分成立和解契約，原告自不得再行訴請系爭爭議部分工程款
    。（二）原告固主張系爭漏項部分工程款，惟系爭工程為總
    價承攬、總價結算之合約，並非原告所稱總價承攬、實作實
    算之合約，本無漏項問題，是原告此部分請求並無理由。況
    原告在招標過程，本應瞭解工地概況、設計圖說及詳細價目
    表等，原告依其專業評斷，如何會有所謂漏項情形？又原告
    於招標過程中亦有釋疑之權，但原告未於該期限內提起，迄
    至施做完畢始為爭執，有違政府採購之程序。（三）系爭工
    程於93年5 月31日完工，原告迄至95年6 月30日始行提起本
    件訴訟，已經罹於2 年短期時效，被告自得拒絕給付等語，
    資為抗辯。聲明：（一）原告之訴駁回。（二）如受不利判
    決，願供擔保請准宣告免為假執行。
五、本件原告主張兩造於93年1 月12日簽訂系爭契約，約定由原
    告施做系爭工程，工程總價為5,650,000 元等節，為兩造所
    不爭執，並有系爭契約書在卷可參，堪予認定。又原告主張
    被告尚積欠系爭爭議部分工程款合計9,976,133 元等情，惟
    為被告所否認，並以前開情詞置辯。茲本件應予審究者厥為
    ：兩造就系爭爭議部分工程款是否應以環境公會鑑定報告為
    據？原告訴請被告給付系爭爭議部分工程款合計9,976,133
    元，有無理由？述之如下：
（一）經查，兩造曾於94年2 月21日，就系爭爭議部分工程款進
      行協商，根據兩造協商會議記錄所載「五、結論：…（二
      ）若雙方針對爭議項目單價分析表內容無法達成共識時，
      簽報請第三者針對雙方所提內容及價格作鑑定，鑑定費用
      由第三者判定雙方負擔比例，雙方同意由臺灣省環境技術
      公會擔任第三者」等語（見本院卷一頁98）。足認兩造雖
      未就系爭爭議部分工程款重為權利義務關係之約定，但兩
      造已就如何確定系爭爭議部分工程款之數額，達成透過環
      境公會鑑定報告資為解決方式之合意甚明。次查，環境公
      業會於94年8 月30日做成鑑定結告。又被告已按上開鑑定
      報告認定之系爭爭議部分工程款數額通知原告結清，惟原
      告並未受領，被告轉將該款項提存於台灣士林地方法院提
      存所（95年度存字第2210號）等情，為兩造所不爭執，並
      有該鑑定報告、被告函件、提存書在卷（見本院卷一頁10
      0 至215 、222 ）可參。堪認被告已循兩造合意解決系爭
      爭議部分工程款數額之途徑，全數清償原告系爭爭議部分
      工程款。則原告主張上開合意並未限制其不得再就鑑定工
      程款金額有所爭執，進而起訴請求被告給付系爭爭議部分
      工程款，均屬誤會，並非可取。
（二）至原告雖否認環境公會鑑定結論，並認環境公會鑑定報告
      有諸多不合理之處云云。惟查，兩造就系爭爭議部分工程
      款數額，當初既已合意藉由環境公會鑑定報告資為解決方
      式，自不容原告僅以環境公會鑑定結論不利於己，即片面
      翻異前開合意。是原告此部分主張，是否可採，即有可議
      。又查，原告堅稱該鑑定報告有諸多不合理之處，惟於本
      院詢問原告是否傳訊鑑定人時，卻又認為無傳訊之必要，
      亦顯可疑。則本院自無法僅以原告空言所指，即遽認原告
      此部分主張為真實。況查，本院於審理時，曾依職權另將
      環境公會鑑定報告及另一份有利於原告之臺灣省土木技師
      公會鑑定報告（此部分鑑定，被告並未同意，而係原告自
      願負擔費用送請鑑定，是本院不予採認，附此敘明）送請
      行政院公共工程委員會工程技術鑑定委員會鑑定，結果亦
      與環境公會鑑定結論大致相符，有該委員會鑑定書在卷（
      見本院卷四頁180 至209 ）可考。益徵環境公會鑑定結論
      並無違誤。則原告逕指環境公會鑑定報告有諸多不合理之
      處，進而否認該鑑定結論云云，核屬無據，並非可採。
（三）兩造就系爭爭議部分工程款既應以環境公會鑑定報告為據
      ，而被告復已按上開鑑定結論全數清償原告，業如前述，
      則原告再行起訴被告給付系爭爭議部分工程款，即屬無據
      ，委無可認。
六、綜上，被告既已按環境公會鑑定報告，即兩造所合意藉以確
    定系爭爭議部分工程款數額之方式，全數清償系爭爭議部分
    工程款，則原告擇一基於系爭契約第15條第3 項約定、民法
    第179 條不當得利法律關係，訴請被告給付9,976,133 元，
    及自起訴狀繕本送達被告翌日起至清償日止，按年息百分之
    5 計算之利息，為無理由，不應准許。又原告之訴既經駁回
    ，其假執行之聲請亦失所附麗，應併予駁回。
七、本件事證已臻明確，兩造其餘之攻擊防禦方法及所提之證據
    ，經審酌後認均無礙判決之結果，爰不予一一論述。
八、據上論結，本件原告之訴為無理由，依民事訴訟法第78條，
    判決如主文。
中    華    民    國    99    年    8     月    31    日
                  民事第二庭    法  官  黃呈熹
以上正本係照原本作成。
如對本判決上訴，須於判決送達後20日內向本院提出上訴狀。如
委任律師提起上訴者，應一併繳納上訴審裁判費。
中    華    民    國    99    年    8     月    31    日
                                書記官  傅美蓮

司法院資訊處製作；財團法人民間司法改革基金會備份。
